臺灣臺南地方法院民事判決　九十二年度訴字第一一○三號
　　原　　　告　甲○○
　　訴訟代理人　蘇新竹律師
　　　　　　　　張清富律師
　　被　　　告　乙○○
　　訴訟代理人　丙○○
　　　　　　　　鄭嘉慧律師
右當事人間請求土地所有權移轉登記事件，本院於民國九十三年八月三十一日言詞辯
論終結，判決如左：
    主    文
原告之訴駁回。
訴訟費用由原告負擔。
    事    實
一、原告方面：
　（一）聲明：(1)被告應將座落於台南市○區○○段六九七地號面積八三．九八平方
        公尺土地所有權移轉登記予原告。(2)訴訟費用由被告負擔。
  （二）陳述：兩造於八十六年三月二十四日結婚，九十一年六月三日協議離婚，原
        為夫妻關係，八十六年十月二十七日夫妻關係存續中，原告向「皇龍建設股
        份有限公司」購買坐落「台南市○○路二三七號」建物乙棟，其中建物登記
        為原告名義，如聲明所示土地則以被告為買受人直接向地主陳文成、陳江山
        、陳文宏買受並為所有權移轉登記，以上有不動產買賣合約書（包括土地及
        房屋）影本兩份（起訴狀證據一），及土地建物登記簿謄本乙份（起訴狀證
　　　　據）二份呈可稽。按稱信託者，謂委託人將財產權移轉或為其他處分，使受
        託人依信託本旨為受益人或為特定之目的，管理或處分信託財產之關係，信
        託法第一條著有明文。其受託人取得信託之方式，由委託人使第三人將財產
　　　　移轉與受託人者有之；由受託人原始取得受託財產者亦有之。惟以受託人為
　　　　房屋起造名義人之方式，將信託人建築之房屋信託予受託人者，須待依土地
　　　　法令辦竣保存登記後，始得謂受託人為該信託房屋之所有權人（最高法院八
　　　　十七年度台上字第九○七號判決參照）。繫爭土地建物其買賣價金及銀行貸
　　　　款本息均由原告支付，使用收益亦完全由原告為之，自見係原告信託或借名
　　　　登記予被告名義，爰以起訴狀副本送達為解除信託登記及終止借名登記之意
　　　　思表示，被告自有將繫爭土地移轉登記予原告之義務。再者，兩造於民國（
　　　　下同）九十年七月一日嘗協議離婚，斯時被告同意放棄如聲明第一項之繫爭
　　　　土地所有權，另有未經登記之離婚協議書影本可稽（起訴狀證據三）。按當
　　　　事人互相意思表示一致者無論其為明示或默示契約即為成立，民法第一百
　　　　五十三條定有明文。被告既已於離婚協議書上簽字，即表示被告已同意協議
　　　　書上所載款項，其契約亦已成立。嗣雙方雖因依本協議書協辦離婚登記，但
　　　　其約定財產之移轉應已意思合致，原告自有權要求被告履行其約定，被告自
　　　　應依誠實信用原則將上開土地所有權移轉登記予原告，爰依請求權合併之法
　　　　律關係，提起本件請求判決如聲明等語。
二、被告方面：
  （一）聲明：求為判決如主文所示。
  （二）陳述：(1)依七十四年六月三日修正後之民法第一千零五條、第一千零十七條
        第一項規定：「夫妻未以契約訂立夫妻財產制者，除本法另有規定外，以法
        定財產制為其夫妻財產制」「聯合財產制中，夫或妻於結婚時所有之財產，
        及婚姻關係存續中取得之財產，為夫或妻之原有財產，各保有其所有權」。
        按兩造於八十六年三月二十四日結婚，婚後並未以契約定立夫妻財產制（此
        亦為原告所自承，參鈞院92.7.21.準備程序筆錄），而系爭房地係兩造於八
        十六年十月二十六日（婚姻關係存續中）購買，並分別將建物登記於原告名
        下，而土地則登記於被告名下，則依前述法律規定，系爭土地依法即為被告
        之原有財產，屬被告所有。(2)原告主張系爭房地為其出資購買，僅係信託登
        記於被告名下，然主張有利於己之事實者，就其事實有舉證之責任，民事訴
        訟法第二百七十七條定有明文。故原告自應就兩造間有信託契約負舉證之責
        。(3)原告以其有出資云云，即稱兩造間有合意訂立信託契約，更不可採，原
        告有出資不代表即與被告間有合意訂立信託契約（實際上被告亦有出資），
        最高法院八十三年台上字第一二三七號判決亦明確稱：「所謂信託行為，係
        指委託人授與受託人超過經濟目的之權利，而僅許可其於經濟目的範圍內行
        使權利之法律行為而言。是信託關係因委託人信賴受託人代其行使權利而成
        立，故須基於受託人與委託人間合意訂立信託契約，始能發生。... 至買受
        系爭房地之資金，雖由上訴人支付，亦與信託契約之成立與否無涉。上訴人
        既不能證明與被上訴人間就系爭房地有信託關係存在，即不得請求返還信託
        物。」（參附件）。(4)參兩造於九十年間原為協議離婚而書立之離婚協議書
        ，該離婚協議書嗣後雖未生效（謹詳述於後）（參同起訴書所附原證三），
        然由其上記載內容：「... 甲方（即原告）應給付新台幣一百五十萬元整給
        乙方（即被告），乙方應給甲方自結婚後，甲方代付乙方會款（限於有證據
        部分），乙方同意放棄台南市○○路二三七號土地產權，不得異議。」，倘
        真如原告所言，系爭土地係原告出資購買而信託登記在被告名下，土地事實
        上是原告所有，則原告何以需再出一百五十萬買回自己的土地？衡諸經驗法
        則，倘土地事實上是原告所有，則協議書應載為乙方應「歸還」系爭土地，
        而非用「放棄」字眼。此所謂放棄，應即為法律上拋棄之意，然僅權利人才
        有拋棄之權！故由約定要求乙方放棄（拋棄）系爭土地產權之用語，反證明
        系爭土地確實為被告所有之事實。綜上所述，兩造之間確無信託契約存在。
        (5)被告就購買系爭土地係有出資（參被證一）。(6)再者，原告主張依兩造於
        九十年間原為協議離婚而書立之離婚協議書內容，請求被告應將系爭土地移
        轉云云，亦無理由。蓋該協議書開宗明義即載明為離婚協議書，衡諸經驗法
        則，離婚協議書之當事人係以合法離婚為契約生效要件，惟兩造嗣後之離婚
        與該離婚協議書完全無關，嗣後兩造離婚，係被告另行起訴請求離婚（參鈞
        院九十一年度婚字第一二九號、寅股），於該訴訟中私下和解而協議離婚，
        故九十年間之離婚協議書自不生效力，原告以一未生效之離婚協議書內容請
        求，實無理由。
  （三）證據：提出世華銀行台南分行支票影本、郵局存證信函影本等件為證。
　　理　　由
一、原告主張：
  　　　兩造原為夫妻關係，於八十六年十月二十七日夫妻關係存續中，原告向「皇
        龍建設股份有限公司」購買坐落「台南市○○路二三七號」建物乙棟，其中
        建物登記為原告名義，如聲明所示土地則以被告為買受人直接向地主買受並
        為所有權移轉登記。繫爭土地建物其買賣價金及銀行貸款本息均由原告支付
        ，使用收益亦完全由原告為之，自見係原告信託或借名登記予被告名義，爰
        以起訴狀副本送達為解除信託登記及終止借名登記之意思表示，被告自有將
        繫爭土地移轉登記予原告之義務。再者，兩造於九十年七月一日嘗協議離婚
        ，斯時被告同意放棄如聲明第一項之繫爭土地所有權，被告既已於離婚協議
        書上簽字，即表示被告已同意協議書上所載款項，其契約亦已成立。嗣雙方
        雖因依本協議書協辦離婚登記，但其約定財產之移轉應已意思合致，原告自
        有權要求被告履行其約定，被告自應依誠實信用原則將上開土地所有權移轉
        登記予原告，爰依請求權合併之法律關係，提起本件訴訟請求判決如聲明等
        語。
二、被告則以：
  　　　(1)依七十四年六月三日修正後之民法第一千零五條、第一千零十七條第一項
        規定：「夫妻未以契約訂立夫妻財產制者，除本法另有規定外，以法定財產
        制為其夫妻財產制」「聯合財產制中，夫或妻於結婚時所有之財產，及婚姻
        關係存續中取得之財產，為夫或妻之原有財產，各保有其所有權」。按兩造
        於八十六年三月二十四日結婚，婚後並未以契約定立夫妻財產制，而系爭房
        地係兩造於八十六年十月二十六日（婚姻關係存續中）購買，並分別將建物
        登記於原告名下，而土地則登記於被告名下，則依前述法律規定，系爭土地
        依法即為被告之原有財產，屬被告所有。(2)兩造於九十年間原為協議離婚而
        書立之離婚協議書，該離婚協議書嗣後雖未生效，然由其上記載內容：「
        ... 甲方（即原告）應給付新台幣一百五十萬元整給乙方（即被告），乙方
        應給甲方自結婚後，甲方代付乙方會款（限於有證據部分），乙方同意放棄
        台南市○○路二三七號土地產權，不得異議。」，倘真如原告所言，系爭土
        地係原告出資購買而信託登記在被告名下，土地事實上是原告所有，則原告
        何以需再出一百五十萬買回自己的土地？衡諸經驗法則，倘土地事實上是原
        告所有，則協議書應載為乙方應「歸還」系爭土地，而非用「放棄」字眼。
        此所謂放棄，應即為法律上拋棄之意，然僅權利人才有拋棄之權！故由約定
        要求乙方放棄（拋棄）系爭土地產權之用語，反證明系爭土地確實為被告所
        有之事實。綜上所述，兩造之間確無信託契約存在。(3)被告就購買系爭土地
        係有出資。再者，原告主張依兩造於九十年間原為協議離婚而書立之離婚協
        議書內容，請求被告應將系爭土地移轉云云，亦無理由。蓋該協議書開宗明
        義即載明為離婚協議書，衡諸經驗法則，離婚協議書之當事人係以合法離婚
        為契約生效要件，惟兩造嗣後之離婚與該離婚協議書完全無關，嗣後兩造離
        婚，係被告另行起訴請求離婚，於該訴訟中私下和解而協議離婚，故九十年
        間之離婚協議書自不生效力，原告以一未生效之離婚協議書內容請求，實無
        理由等語資為抗辯。
三、經查：
　（一）依七十四年六月三日修正後之民法第一千零五條、第一千零十七條第一項規
　　　　定：「夫妻未以契約訂立夫妻財產制者，除本法另有規定外，以法定財產制
　　　　為其夫妻財產制」「聯合財產制中，夫或妻於結婚時所有之財產，及婚姻關
　　　　係存續中取得之財產，為夫或妻之原有財產，各保有其所有權」。
　　　　按兩造於八十六年三月二十四日結婚，婚後並未以契約定立夫妻財產制，而
        系爭房地係兩造於八十六年十月二十六日（婚姻關係存續中）購買，並分別
　　　　將建物登記於原告名下，而土地則登記於被告名下等情，乃兩造所不爭，自
　　　　堪認為實。則依首揭法律規定，系爭土地應為被告之原有財產，屬於被告所
　　　　有。
  （二）按當事人主張有利於己之事實者，就其事實有舉證責任，民事訴訟法第二百
        七十七條前段規定甚明。本件舉原告依信託關係請求被告返還土地，則原告
        自應就信託關係負舉證責任。就此原告未能舉證證明兩造間確有信託關存在
        ，故其主張為無理由。被告另以借被告之名而為所有權登記，同樣未能舉證
        以實其說，自屬不可採取。
  （三）被告抗辯稱：兩造婚姻關係存續中購買房、地時，被告也有出資等情，有被
        告提出之世華銀行台南分行支票影本、郵局存證信函影本等件可參。參以兩
        於九十年為協議離婚而書立之離婚協議書，該離婚協議書嗣後雖未生效，然
        由其上記載內容：「... 甲方（即原告）應給付新台幣一百五十萬元整給乙
        方（即被告），乙方應給甲方自結婚後，甲方代付乙方會款（限於有證據部
        分），乙方同意放棄台南市○○路二三七號土地產權，不得異議。」，倘真
        如原告所言，系爭土地係原告出資購買而信託登記在被告名下，土地事實上
        是原告所有，則原告何以需再出一百五十萬買回自己的土地？衡諸經驗法則
        ，倘土地事實上是原告所有，則協議書應載為乙方應「歸還」系爭土地，而
        非用「放棄」字眼。此所謂放棄，應即為法律上拋棄之意，然僅權利人才有
        拋棄之權！故由約定要求乙方放棄（拋棄）系爭土地所有權之用語，反足以
        證明系爭土地確實為被告所有之事實。
  （四）綜上所述，兩造之間並無信託契約存在；系爭土地亦非如原告所謂之借名登
        記。原告起訴請求判決被告移轉與原告所有，核無理由，應予駁回。
四、結論：原告之訴為無理由，並依民事訴訟法第七十八條，判決如主文。
中　　　華　　　民　　　國　　九十三　　年　　　九　　　月　　　七　　　日
　　　　　　　　　　　　　　臺灣臺南地方法院民事第三庭
~B法　　　官　王立村
右為正本係照原本作成
如對本判決上訴，須於判決送達後廿日內向本院提出上訴狀
中　　　華　　　民　　　國　　九十三　　年　　　九　　　月　　 　七　　 日
~B法院書記官　陳淑貞
